【裁判字號】    98,審抗,182
【裁判日期】    981112
【裁判案由】    拍賣抵押物
【裁判全文】
臺灣臺北地方法院民事裁定             98年度審抗字第182號
抗  告  人  乙○○
法定代理人  戊○○
            丙○○
訴訟代理人  丁○○
相  對  人  國泰世華商業銀行股份有限公司
法定代理人  甲○○
上列當事人間請求拍賣抵押物事件，抗告人對於本院民國98年5
月12日所為之98年度司拍更一字第11號裁定提起抗告，本院裁定
如下：
    主  文
原裁定廢棄。
相對人於原審之聲請駁回。
抗告費用由相對人負擔。
    理  由
一、按禁治產人，無行為能力。無行為能力人之意思表示，無效
    。無行為能力人，由法定代理人代為意思表示，並代受意思
    表示。民法第15條、第75條、第76條分別定有明文。是以禁
    治產人未由其法定代理人代理所為之法律行為，均為無效，
    而法律行為之無效，乃自始、當然、確定不生效力。
二、抗告意旨略以：抗告人已於民國93年2 月25日經本院92年度
    禁字第210號民事裁定宣告為禁治產人，禁治產人為無行為
    能力人，其所為之一切法律行為未經法定代理人代理為之均
    屬無效。惟相對人稱抗告人於93年12月17日以其所有如附表
    所示之不動產擔保抗告人及訴外人陳鵬仁對相對人債務之清
    償，設定新臺幣（下同）5,400,000元之本金最高限額抵押
    權，存續期間自93年12月17日起至123年12月16日止，債務
    清償期依照各個債務契約所定清償日期，經登記在案，然抗
    告人於上開不動產設定抵押時已為禁治產人，抗告人之法定
    代理人並不知上開抵押權設定登記乙事，且上開不動產抵押
    權設定契約書（下稱系爭契約書）亦無法定代理人簽名同意
    ，是以抗告人以自己名義簽定系爭契約書自始當然無效，該
    抵押權之設定行為亦屬無效等語。並聲明：(一)原裁定廢棄。
    (二)相對人於原審之聲請駁回。(三)請求塗銷抵押權設定。
三、次按抵押權人於債權已屆清償期而未受清償者，得聲請法院
    拍賣抵押物，就其賣得價金而受清償，民法第873 條第1 項
    定有明文。又聲請拍賣抵押物，屬非訟事件，法院所為准許
    與否之裁定，無確定實體法上法律關係存否之性質，於債權
    及抵押權之存否，並無既判力，故只須其抵押權已經依法登
    記，且債權已屆清償期而未受清償，法院即應為准許拍賣之
    裁定。而對於此項法律關係有爭執之人，為保護其權利，得
    提起訴訟，以謀解決，不得僅依抗告程序聲明其爭執，並據
    為廢棄准許拍賣抵押物裁定之理由（最高法院51年台抗字第
    26 9號判例、94年台抗字第270 號裁定意旨參照）。
四、經查，本件抗告人主張其於93年2 月25日經本院92年度禁字
    第210號民事裁定宣告為禁治產人，有前開裁定、本院93年
    度監字第36號裁定及戶籍謄本等件為證，而就本院93年度監
    字第36號裁定理由欄及戶籍謄本記載之形式上審查，抗告人
    業已於93年2月25日經本院92年度禁字第210號裁定宣告禁治
    產，並於96年4月27日向臺北市中山區戶政事務所登記，由
    其父母戊○○、丙○○任法定代理之監護人。相對人固稱抗
    告人於93年12月17日以其所有如附表所示之不動產擔保抗告
    人及訴外人陳鵬仁對相對人債務之清償，設定5,400,000元
    之本金最高限額抵押權云云，惟自相對人於原審提出之抵押
    權設定契約書及貸款契約書上記載觀之，兩造簽訂契約之日
    期均在抗告人為法院宣告禁治產後，是抗告人非但無能力自
    為訂定契約之行為，抗告人簽訂系爭契約書復未經法定監護
    人即法定代理人戊○○、丙○○合法代理代為意思表示，揆
    諸首揭說明，則兩造間簽訂系爭契約之法律行為自屬自始、
    當然、確定不生效力，無待訴訟確認即屬無效，準此，抗告
    人主張簽訂系爭契約書之法律行為無效，即屬有據。原審未
    慮及此，率以此乃實體法上法律行為有效無效之問題，據予
    准許相對人拍賣抵押物之聲請，即有未洽。抗告意旨指摘原
    裁定不當，為有理由，應由本院予以廢棄，並駁回相對人在
    原審對抗告人之聲請。至塗銷抵押權登記乙節，則事涉兩造
    間實體法上法律關係之存否，依上開說明，應由抗告人另提
    起訴訟以資解決，要非本件非訟程序所得審認，附此敘明。
五、本件抗告程序費用金額確定為1,000 元。
六、據上論結，本件抗告為有理由，爰依非訟事件法第46條、第
    21條第2 項、民事訴訟法第495 條之1 第1 項、第492 條、
    第78條，裁定如主文。
中    華    民    國    98    年    11    月    12    日
                  民事第六庭    審判長  朱漢寶
                                法  官  傅中樂
                                法  官  張瑜鳳
以上正本係照原本作成。
本裁定除以適用法規顯有錯誤為理由，且經法院許可外，不得再
抗告。如提起再抗告，應於裁定送達後10日內委任律師為訴訟代
理人向本院提出再抗告狀，並繳納再抗告費新臺幣1,000 元。
中    華    民    國    98    年    11    月    12    日
                                書記官  羅元秀

司法院資訊處製作；財團法人民間司法改革基金會備份。
